【裁判字號】    86,重上,89
【裁判日期】    890705
【裁判案由】    分配表異議之訴等
【裁判全文】
臺灣高等法院高雄分院民事判決      八十六年度重上字第八九號
    上  訴  人  丁○○
    訴訟代理人  吳剛魁律師
    上  訴  人  甲○○      住.
    訴訟代理人  洪榮彬律師
    被  上訴人  華僑商業銀行股份有限公司高雄分公司
                            設.
    法定代理人  乙○○      住.
    訴訟代理人  丙○○      住.
                蔡祥銘律師
                唐治民律師
右當事人間分配表異議之訴等事件，上訴人對於中華民國八十六年六月四日臺灣高雄
地方法院八十五年重訴字第六四一號第一審判決提起上訴，本院判決如左：
      主      文
原判決廢棄。
被上訴人在第一審之訴駁回。
第一、二審訴訟費用由被上訴人負擔。
      事      實
甲、上訴人丁○○方面：
一、聲明：求為判決如主文所示。
二、陳述：除與原判決所載相同予以引用外，補稱：
  (一)本件被上訴人聲明異議及提起本件訴訟，其程序上有諸多違誤，茲詳述如後：
    1.本件分配表係於八十五年八月九日做成，並訂定八月十九日為實施分配日，嗣
      被上訴人雖於同年八月十五日聲明異議，惟被上訴人僅就其中上訴人甲○○應
      受分配之利息新臺幣（下同）一、一０二、三五六元列入優先受償部份，提出
      異議，至於對上訴人甲○○優先債權即本金七百萬元部份並未異議，且依當時
      舊強制執行法之規定，被上訴人亦不得聲明異議。
    2.次查，執行法院於被上訴人為前開異議後，即於同年八月二十日更正分配表，
      將上訴人甲○○利息一、一０二、三五六元優先受償部份，改列為普通債權，
      並訂同年八月三十日為實施分配日，當日除甲○○債權人委由代理人洪哲男代
      書到場外，被上訴人並未到場，此觀諸臺灣高雄地方法院執行處當日筆錄載明
      甚詳。被上訴人雖於八月廿九日再次提出聲明異議狀，然其內容與第一次相同
      ，僅係要求將甲○○七百萬元之優先債權改列為普通債權，是依法此第二次之
      異議與第一次既無不同，則第二次分配表應已確定無誤，被上訴人先後二次提
      出內容大致相同之異議，其目的顯係故意拖延執行程序。準此，執行法院本應
      依確定之分配表實施分配，否則債權人一再提出相同之異議，以拖延執行程序
      ，將嚴重損害其他債權人之利益，詎執行法院竟捨此而不為分配，其程序違法
      ，甚為明顯。
    3.尤有進者，被上訴人雖於同年九月六日提起本件分配表異議之訴，然如前所述
      ，其係俟分配表確定後始行提起，於法已有違誤；甚者，依當時強制執行法第
      三十九條及第四十一條之規定，債權人提起分配表異議之訴以對於分配金額之
      計算分配之次序，有不同意見者，始得提起，至於對於參與分配之債權是否存
      在，應於上訴人甲○○以本件抵押權參與分配時即提出異議，否則應以無異議
      論，更不得據以提起分配表異議之訴。凡此，分別有最高法院七十二年台上字
      第一七六七號裁判要旨載稱：「被上訴人未於上訴人聲明參與分配時異議，迨
      分配期日始為異議，應以無異議論」、同院七十四年台上字第二七九八號裁判
      要旨載稱：「分配表異議之訴，依強制執行法第三十九條之規定，限於債權人
      對於分配金額之計算及分配之次序，有不同意時，始得提起。如係就債權之存
      在與否，有所爭執，則應由執行法院依同法第三十二條至第三十六條規定處理
      ，尚非法院於分配表異議之訴事件中所能審究」原審法院置實務見解於不顧，
      又對上訴人一再於程序上進行抗辯視而未見（參見八十五年九月二十四日筆錄
      ），遽為不利上訴人之判決，於法洵屬嚴重違誤。
    4.退萬步言，姑且不論本件被上訴人起訴時是否合法，惟被上訴人已假扣押上訴
      人丁○○坐落於高雄縣岡山鎮○○段二七一、二七二之一、三００之一、三三
      八、四０三等數筆土地，其價額高達新臺幣（下同）數千萬元之譜（參照高雄
      縣岡山鎮農會函文暨查詢單），而本件訴訟標的金額僅七百萬元，早已逾越甚
      多，顯無保護之必要，況且依照鈞院刑事庭八十九年三月十四日刑事庭判決理
      由認定：「華僑銀行所借予林宗榮等四人之上開款項，於拍賣抵押物尚不足清
      償部分，業由華僑銀行高雄分行向連帶保證人求償，經查封拍賣丁○○之財產
      後，華僑銀行現已收回上開債權，並無任何損失」云云，依前揭確認之訴之權
      利保護要件觀之，雖法律關係存否不明確，但被上訴人在私法上之地位並未因
      此而受有侵害之危險，要無提起本件訴訟之必要，至屬明確。
  (二)原審判決認定上訴人丁○○與甲○○間七百萬元債權及為擔保此項債權提供系爭
    土地所設定之抵押權不存在，其所持之理由無非以：上訴人丁○○與甲○○於
    原審庭訊時所為之供詞相互齟齬。丁○○與蔡黃菊間並無土地買賣之事實，丁
    ○○向甲○○借貸一千萬元，純屬子虛。丁○○與蔡黃菊亦無以買賣土地之名
    ，行交換土地之事實。甲○○實際上無交付任何借貸款項予丁○○云云為其主
    要論據。
  (三)但查系爭二筆土地原係蔡黃菊所有，八十一年六月十三日以買賣為原因移轉登記
    予上訴人丁○○之事實，此有該土地登記簿謄本可資佐證。八十四年四月十日因
    上訴人丁○○對於提供系爭二筆土地及路竹鄉四筆土地予甲○○分別設定七百萬
    元、三百二十萬元（實貸三百萬元）抵押之貸款一千萬元屆期後，因長久無法清
    償，遂由丁○○向高雄縣岡山鎮調解委員會聲請調解，調解時甲○○返還上訴人
    丁○○原所交付甲○○之面額一千萬元之本票乙紙，並另簽發八十四年十月十五
    日期，票號ＴＳ0000000號，面額三百萬元及八十五年四月十五日期，票
    號ＴＳ0000000號，面額七百萬元之本票予甲○○收執，此有已庭呈該調
    解書之被證七可按。八十五年間，被上訴人查封拍賣上訴人丁○○所有土地時，
    甲○○以上訴人丁○○於調解時，簽發交付之本票二張，所記載之發票日期與原
    抵押權設定之日期相距甚遠，乃要求上訴人丁○○另行簽發與原本票同額票款，
    日期以原設定抵押之日期為日期之本票二張，俾供其行使權利參與分配，此有該
    執行案卷之資料可按，旋甲○○日後復執該本票聲請法院裁定准予強制執行。倘
    上訴人丁○○與甲○○間一千萬元之借貸關係有所虛偽，甲○○為何如此積極而
    毫不鬆懈，先則調解，續則強制執行？況且八十一年早已成立之借貸關係，八十
    四年間雙方爭執復發生調解之事實，又八十五年八月本件始發生訴訟，前後經過
    如此繁雜之程序，何能謂上訴人早在八十一年即與甲○○間通謀虛偽為借貸關係
    。諸此，在在足以證明上訴人丁○○與甲○○間之債權債務確實存在，原審未予
    詳查，並就上訴人丁○○早於八十一年間原提供包括系爭土地之二筆共計七筆之
    土地，欲向甲○○借款二千萬元，嗣變更登記僅提供系爭二筆土地向甲○○借款
    一千萬元之事實及卷存八十一年十二月廿日之申請登記資料、八十二年一月一日
    變更登記之申請案件資料（參見原審被證五）未予審究，且由土地登記簿謄本前
    後變更登記之資料，參以甲○○所陳：「丁○○：：向蔡黃菊購買土地：：不足
    二千萬元而向我借款，因我沒那麼多錢，才借其近一千萬元：：」（參見原審八
    十五年十一月五日準備程序筆錄）並無不符，況甲○○並非上訴人丁○○對之為
    系爭土地買賣之當事人，系爭買賣價款確實多少，實非甲○○所能確知，此乃事
    理之常，惟上訴人丁○○確曾向甲○○提及欲向其借款二千萬元，嗣變更為借款
    一千萬元，此有卷存資料可按，至於甲○○誤以上訴人丁○○買賣價款為二千萬
    元是項供述，實不得作為認定上訴人丁○○與甲○○間無一千萬元借貸法律關係
    存在之依據。再查系爭買賣登記為八十一年六月十三日，而兩造交付借款日期為
    八十一年十二月廿九日，斯此事實與證人蔡通保所稱交換土地後補貼差價一千萬
    元相互吻合，蓋由其先後次序之關係亦不難看出先「交換」後「補貼差價」或「
    清償」，況蔡通保、蔡黃菊為夫妻，上訴人丁○○又係蔡通保之弟，上訴人丁○
    ○再三辯稱，系爭借貸委由蔡通保辦理，故系爭借款一千萬元，究由丁○○經手
    交付蔡通保，或直接由蔡通保收受，二者之間並無不同，惟原審就上開卷存證據
    未詳加審斟，理由項下亦不詳論其不足採信之理由，徒憑臆推測，就上訴人丁○
    ○等八十一年發生迄今逾時四年餘記憶非新，細節陳述難免模糊等情，妄加指摘
    為究係丁○○「欲向」蔡黃菊購買土地，或「已向」蔡黃菊購買土地後欲清償價
    金，買賣土地總金額究為多少？（一千萬元或二千萬元？），一千萬元「由甲○
    ○直接交予蔡通保，由蔡通保處理，交予蔡黃菊」、或「交付伊（丁○○）本人
    」，相互齟齬，遽認上訴人丁○○向甲○○借款一千萬元，並不實在，殊嫌率斷
    ，且有判決理由不備之違法。
  (四)被上訴人指摘「系爭二筆土地所交換之建地本洲段四０一之二地號之土地原登記
    為蔡通保持分二分之一，原因係贈與而非繼承，上訴人主張分家產、交換土地補
    貼價款等情為其借款之原因顯非實在」等語。惟查上訴人丁○○與胞兄蔡通保以
    妻蔡黃菊之名義登記作為與系爭二筆土地交換之建地本洲段四０一之二，原係受
    贈自祖父蔡大耳而移轉登記予蔡通保與叔輩蔡天賜二人所共有，持分各為二分之
    一，嗣經分割始由蔡通保取得所有權之全部，此有該土地登記簿謄本（參見上證
    一）可證，故其登記原因為贈與，惟四十七年七月廿五日為贈與登記，當時為了
    節稅及手續上之方便故僅登記由蔡通保為受贈人（蓋贈與當時上訴人丁○○先父
    已過逝，故在名義上以長子蔡通保登記，但在真意上其贈與係包含蔡通保、丁○
    ○兄弟各贈與四分之一），是證人蔡通保證述祖父蔡大耳贈與之祖產須分歸二分
    之一與丁○○，其所為之證述或將「贈與」改稱為「繼承」於法律上固屬絕然不
    同，惟於上開發生之原因與事實上經過之情況，在贈與人與受贈人雙方不論是「
    繼承」或「贈與」，其真意同屬「無償取得不動產」且「該不動產來源於祖父」
    ，故對於不諳法律之市井小民而言實無不同，不得以此苛責其等陳述即有所矛盾
    齟齬。被上訴人以「證人蔡通保對於訊及交換土地一百餘坪市價約多少？答稱：
    未曾買賣過，無法計算土地價值等語，並以上訴人丁○○交換之建地，本洲段四
    ０一之二號土地蔡通保之取得，係以『贈與』為原因，而非『繼承』，主張上訴
    人丁○○與蔡黃菊間並無分家產交換土地或補貼價款」等情，顯與事實不符，不
    足採信。況兄弟分產，於法並無期間之限制，被上訴人以「四十七年八月十四日
    移轉登記於蔡通保下，迄至八十一年已有三十四年之久」等情，遽論斷上訴人丁
    ○○與甲○○間無一千萬元之借貸關係存在，純屬主觀片面臆測之詞。
  (五)另被上訴人又以「系爭二筆土地係八十一年六月間即由蔡黃菊移轉登記為丁○○
    名義，苟真有應貸款補貼一千萬元之必要：：何被上訴人開始催索行為之際始向
    甲○○補貼」云云主張上訴人丁○○與甲○○間之借貸非真等情。惟查系爭二筆
    土地固於八十一年六月間即由蔡黃菊移轉登記予丁○○，然被上訴人於八十一年
    十二月廿三日接獲法院民事假扣押裁定（八十一年全字第一六一七號）在八十一
    年同月廿八日強制執行前，上訴人丁○○早於八十一年十二月初即向甲○○借款
    一千萬元，此有雙方簽訂之抵押權設定契約定、系爭二土地之登記簿謄本可證（
    參見原審被證四）。又被上訴人於八十一年十二月廿八日以上開假扣押裁定所查
    封者，係訴外人楊信忠等四人所有大全段九０八、九０八之一、九０八之二、九
    ０八之三之土地，上訴人丁○○既非該查封不動產之所有權人，根本未曾收受執
    行法院之通知，且上開受查封不動產之所有權人即訴外人楊信忠等四人係被上訴
    人銀行經理蔡達郎之親戚，亦即訴外人林松根勾串陳文諒向上訴人丁○○詐取上
    開四筆土地所有權之人頭，上訴人丁○○與其等並不認識，是上訴人丁○○自始
    不知情，豈能假造一千萬元之借款抵押逃避債務焉？此有告訴狀之犯罪事實陳述
    甚詳（參見上證二）可按，是於八十一年十二月間上訴人丁○○向甲○○借款一
    千萬元時，上訴人丁○○確實不知被上訴人有所謂之「催索行為」，被上訴人所
    陳「上訴人於被上訴人催索之際始向甲○○補貼」云云，顯違反經驗法則，且與
    事實不符，亦不足取。
  (六)又查本件上訴人丁○○於八十一年六月間因與胞兄蔡通保分家產，為交換系爭二
    筆土地，議定以補貼一千萬元（時價超過一千萬元以上），遂向甲○○借款一千
    萬元，其付款方法由上訴人丁○○（借方）交付面額一千萬元之本票予甲○○並
    提供系爭二筆土地予甲○○設定貸款七百萬元之抵押權（參見原審被證五）及高
    雄縣路竹鄉鄉九四七、九四七之一、九四七之二、九四八等四筆土地設定貸
    款三百廿萬元之抵押權（實貸三萬元）（參見原審被證六），並由甲○○（貸方
    ）交付八十一年十二月廿九日期，面額分別為一百七十五萬元、一百七十萬元及
    一百七十萬元之支票三張及現金四百萬元作為借款之支付，此有卷存已兌現之上
    開支票三張、證人許燕飛之證詞及系爭二筆土地於八十一年六月十三日以買賣為
    原因移轉登記予上訴人丁○○之土地登記簿謄本可資佐證。嗣八十四年四月十日
    因上訴人丁○○對於上開提供系爭二筆土地及路竹鄉四筆土地予甲○○分別設定
    七百萬元、三百廿萬元（實貸三百萬元）抵押之貸款之千萬元屆期後，長久無法
    清償，遂經由高雄縣岡山鎮調解委員會調解，調解中甲○○返還上訴人丁○○原
    交付甲○○作為清償面額一千萬元之本票，並另簽八十四年十月十五日期，票號
    ＴＳ0000000號，面額三百萬元及八十五年四月十五日期，票號ＴＳ00
    00000號，面額七百萬元之本票予甲○○收執，此有已呈庭該調解書之被證
    七可按。又八十五年間，因被上訴人查封拍賣上訴人丁○○所有之土地，甲○○
    持上訴人丁○○於調解時所簽發交付之上開本票二張，以其記載之發票日期與原
    抵押權設定之日期相距甚遠為理由，要求上訴人丁○○另行簽發與原本票同額票
    款，日期以原設定抵押之日期為日期之本票二張，俾供其行使權利參與分配，此
    有原審法院八十五年執字第０九八七號執行案卷之資料可按。旋甲○○日後復執
    該本票聲請法院裁定准予強制執行，此亦有卷存原審法院八十五年票字第七三九
    六號裁定可稽。上訴人丁○○與甲○○間一千萬元之借貸關係倘有虛偽，甲○○
    為何如此積極而毫不鬆懈，先則調解，續則強制執行？且倘早有通謀虛偽，上訴
    人丁○○早應將系爭土地二筆移轉過戶予甲○○，何需貸款又何需再三換票，如
    此繁瑣曲折乎？又八十一年已成立之借貸關係，歷經數年甲○○仍再三堅持催索
    ，致八十四年間雙方因發生爭執復經調解，諸此繁瑣事實相繼發生，在在足以證
    明上訴人丁○○與甲○○間之債權債務關係確實存在，況被上訴人於八十三年九
    月間始對本件系爭土地實施假扣押，詎被上訴人斷章取義以此時間之先後論斷上
    訴人丁○○與甲○○早於八十一年間即成立之借貸關係為通謀虛偽，有不實之借
    款等情，顯與事實不符並與常理相違背，不足採信。
  (七)再被上訴人另以「上訴人丁○○為真正借款之人，其對借款金額究竟多少竟然茫
    然不知」云云，然上訴人丁○○於原審即明確敘明：「甲○○交一千萬元予蔡通
    保」（參見原審八十五年十一月五日庭訊筆錄），並說明上訴人丁○○早於八十
    一年間原提供包括系爭土地之二筆共計七筆之土地，欲向甲○○借款二千萬元，
    嗣變更登記改提供系爭二筆土地及路竹後鄉段九０七號等四筆土地分別向甲○○
    借款七百萬元及三百萬元之事實除有卷存八十一年十二月廿日之申請登記資料、
    八十二年一月一日變更登記之申請案件資料（參見原審被證五）及該土地登記簿
    謄本前後變更登記之資料外，復參以甲○○所陳；「丁○○：：：向蔡黃菊購買
    土地：：：不足二千萬元而向我借款，因我沒那麼多錢，才借其近一千萬元：：
    ：」（參見原審八十五年十一月五日準備程序筆錄）相互間之供述並無不付。況
    甲○○並非上訴人丁○○與之為系爭土地買賣之當事人，系爭買賣價款確實多少
    ，實非甲○○所能確知，此乃事理之常。質言之，甲○○乃是單純借款人，不須
    負知悉貸款人貸款之各項詳細情節。至於八十一年十二月廿九日上訴人丁○○與
    甲○○交付借款當日，在場證人即蔡通保於庭訊時證述：「丁○○：：實際僅借
    九百一十五萬元：：年息百分之十五：：實際上借款一千萬元：：」等說明與事
    實並無不符，詎被上訴人斷章取義，藉故扭曲，指摘「蔡通保所陳各節上訴人丁
    ○○似毫無所悉：：：對借款金額究竟多少，竟然茫然不知？」斯此論斷，顯與
    卷存事證不符，實無可取。
  (八)再查被上訴人指摘：「上訴人丁○○於原審提出八十一年十二月廿九日向甲○○
    借款一千萬元時，甲○○交付面額各為一百七十五萬元、一百七十萬及一百七十
    萬元之三張支票抬頭均為『許何秀琴』，非如丁○○所言抬頭各為『許何秀琴、
    許燕飛或燕毅工業社』顯見其所借款：：」云云。然本件所應審究者，厥為丁○
    ○與甲○○間是否有一千萬元之借款存在，而非丁○○向甲○○借款取得該一千
    萬元並交付予蔡黃菊之夫蔡通保後由蔡通保如何支配該一千萬元之問題。被上訴
    人就上開上訴人丁○○確實向甲○○借款，並已交付一千萬元之事證避而不談，
    故弄玄虛本末倒置，竟以第三人蔡通保如何支配該一千萬元，否認甲○○與丁○
    ○間之借貸關係，斯此辯解與事實不符，顯不足採。況且「許何秀琴」與「許燕
    飛」同屬一家人，共同經營「燕毅工業社」商號，此可由該三張支票背書取款時
    由「燕毅工業社」及「許燕飛」背書並均已兌現等情及證人許燕飛證實在卷可稽
    （參見八十六年十月廿七日證人許燕飛準備程序筆錄），上訴人丁○○所指「上
    開張支票由蔡通保指定其交易上之客戶為受款人」與事實並無不符，被上訴人任
    意指摘丁○○與甲○○間借貸關係不存在，顯不足採信。且  鈞院於七十八年二
    月九日開庭審理時，經  鈞長隔離訊問結果，證人蔡通保、顏健三、李松茂、王
    花枝等人，對於購買土地之價款、出資額等情節，證詞均相符合；又參酌證人許
    燕飛之前業已證言：買方係數人所合資之情形，更足以證明該數筆土地買賣乃千
    真萬確，不容置疑，且賣方許燕飛已收受全部價款完畢，否則如何順利辦理過戶
    手續而未曾紛爭？被上訴人一味否認該數筆土地買賣，又無具體有利之證據，任
    意指摘證人虛偽陳述，居心叵測。
  (九)末查被上訴人提起本件分配表異議之訴，實乃因被上訴人之職員蔡達郎、洪雲鵬
    、鄭孔超及陳智傑等人涉嫌於民國八十年十月間，透過擔任「白手套」之林松根
    ，與建商陳文諒相互勾結，利用人頭戶楊信忠、楊居福、林宗榮及柳巧，違法超
    貸三千五百萬元，此一事實業經臺灣高雄地方法院檢察署分別以八十六年度偵字
    第五０一八號、八五三０號及二六０九九號起訴在案，被上訴人為袒護自己員工
    不受刑事及行政處罰，又不必負責民事損害賠償責任，不僅未依法訴追刑責，反
    而於上訴人主動提起刑事告訴、告發時制肘，其袒護之情不言可諭；又被上訴人
    明知其等相互勾結狼狽為奸者均無財產可供執行，便出此下策，故意指摘資力較
    豐之上訴人虛偽買賣及借貸，催討部分債款藉以掩飾罪行，明知上訴人丁○○確
    實與其兄嫂買賣農地，並與另一上訴人甲○○借貸一千萬元，且已指定付款方式
    交付其兄蔡通保，而其兄亦將部分款項與他人合資購買土地，部分現金存入銀行
    戶頭裡，竟在雞蛋裡挑骨頭，片面臆測上訴人虛偽買賣意圖脫產，由於上訴人知
    識水準不足，鎮日忙於農事，且因時過境遷，記憶模糊，無法將所有細節鉅細靡
    遺一一陳述清楚，又生長於農村未與人結怨無親自開庭陳述之經驗，縱有遺漏或
    不明之處，實無害於買賣及借貸等事實之存在，至屬明確。再查，第二人即建商
    陳文諒於八十年十月間取得貸款後，隨即於八十一年三、四月間宣告倒閉，逃匿
    無蹤，並於八十一年五月五日開始拒不繳納貸款之本金及利息（參見上證一），
    上訴人明知如此倘欲進行脫產，豈有於八十一年六月間再與其兄嫂成立土地買賣
    契約之理？又豈有將借貸金額從二千萬元減至一千萬元之情事？由此可見本件顯
    係正常之買賣及借貸關係，被上訴人企圖為自己職員脫罪，找台階下，一直緊咬
    上訴人臨訟拼湊資金來源，惟事實上，不論從土地登記簿抵押權設定而言，或是
    從存摺、支票等來看，再再均足以證明上訴人甲○○確實有交付此一金額，且上
    訴人丁○○已指定交付予其兄蔡通保，而蔡通保也因購買土地予以使用，又另一
    上訴人甲○○與蔡通保等人合資購買土地之比例分別係百分之十二及百分之十八
    ，被上訴人即片面臆測此乃全部屬於上訴人甲○○個人所獨有，簡直信口開河，
    毫無足取！且被上訴人一再質疑上訴人丁○○、甲○○個人之資力，然事實上二
    人名下之不動產頗豐，尤其是甲○○之土地更高達數十甲，豈有財力不足之問題
    ？原審判決對此竟置若罔聞，一味以被上訴人故意混淆之枝節細微問題，片面揣
    測憑空想像，遽予上訴人不利之判決，其判決顯然違背法令，不足以維持。
三、證據：援用在原審之立證方法。
乙、上訴人甲○○方面：
一、聲明：求為判決如主文所示。
二、陳述：除與原判決所載相同予以引用外，補稱：
  (一)原審判決認定事實諸多偏頗，並置諸多上訴人甲○○確有付款之事證（詳後述）
    於不顧：
    1.本件丁○○係於民國八十一年五月間以登記於蔡通保名下之建地，與蔡黃菊交
      換系爭二筆土地並登記至自己名下，在外觀上甲○○名下非但未減少任何財產
      ，反而增加了二筆系爭土地，此乃因原登記案外人蔡通保名下之一百坪餘之建
      地，丁○○僅係擁有二分之一的隱藏持分，外人不可能知悉此情。是果如被上
      訴人所指稱丁○○為脫產而設定本件抵押權，則丁○○何必反其道而行，從案
      外人蔡黃菊手中將系爭二筆土地移轉至自己名下，自己財產增多後，再設定抵
      押權予上訴人甲○○以製造假債權，世間豈有以如此毫無利益、累贅又耗費人
      力、物力之方式脫產者。
    2.又上訴人甲○○與丁○○於八十二年一月間原先設定之抵押權係一千九百萬元
      ，嗣後因上訴人甲○○並無二千萬元供借予丁○○，始於八十二年四月間以實
      際借貸金額更改減縮為七百萬元。據此，若上訴人甲○○與丁○○間係製造假
      債權則應係金額愈大愈好，何須事後自己減縮。
    3.本件抵押權係於八十二年一月十一日設定，而被上訴人即華僑銀行係於八十一
      年十二月間陸續查封案外人楊居福等人之財產，並於同年十二月廿九日完成查
      封登記，而依一般保全程序之作業時程序，再加上新曆年元旦放假三天，法院
      將查封登記函通知楊居福等人應在八十二年一月中旬以後，此外由於上訴人甲
      ○○及丁○○二人與楊居福等人並不熟識，即絕不可能於八十二年一月十二日
      前即知悉楊居福等人遭查封，而為求脫產於當日製造假債權並設定本件抵押權
      之可能，更何況上訴人甲○○係於八十一年十二月廿九日即將九百一十五萬元
      交付予丁○○，當時更不可能知被上訴人已查封案外人楊居福等人之財產。凡
      此各節，均足認本件債權發生及抵押權設定乃千真萬確之事實，毫無疑義。
    4.綜上論結，無論就動機上或時機上，上訴人甲○○與丁○○間就本件債權及抵
      押權，均不可能，也不必要為通謀虛偽之意思表示來造假。
  (二)次查：當事人之陳述固因時間日久而有誤差，但若提出之證據無違誤，尚不得以
    此苛責當事人。且若當事人之自認與事實確有錯誤者，依民事訴訟法第二百七十
    九條第三項之規定，亦可撤銷之。今上訴人甲○○雖或因時間日久而遺忘當時丁
    ○○借款時究係開立乙張或三張本票，惟此確係因原先丁○○只開立乙紙金額一
    千萬元之本票交付予甲○○，嗣後於調解中丁○○為求延緩清償之壓力，而改開
    立二紙本票金額分別為三百萬元及七百萬元之本票，稍後又因被上訴人查封拍賣
    丁○○系爭土地，甲○○欲參與分配時，因上揭二紙改開立之本票發票日時間與
    借款時間相差太久，乃再次要求丁○○改開立二紙以原抵押權設定日期之本票，
    故經此二度換票之結果，造成上訴人甲○○之錯誤記憶，然其實際上既只有原先
    丁○○開立乙紙一千萬元本票，以乃嗣後換票而由丁○○改開立二紙面額分別為
    三百萬元及七百萬元之本票，並已提出正本供原審查核，是本件應以明確之事證
    為憑，尚難以上訴人甲○○之陳述有誤，即率斷上訴人甲○○所言不實。退步言
    之，縱在原審審理中，上訴人甲○○前揭供詞恐有自認之情事，然如前述，上訴
    人甲○○業已舉證此一自認係出於錯誤，且確與事實不符，依法上訴人甲○○得
    於本審中撤銷此一自認，於此上訴人甲○○再次重申撤銷此一錯誤之自認。
  (三)原審未詳查事證率斷丁○○以建地與蔡黃菊之田地交換，二者價值懸殊，顯不可
    採乙節，顯屬違誤。蓋查：
    1.按：土地徵收補償均係以公告現值為發放標準，且至多共以公告現值加四成發
      放，其價值自比市價低許多，原審判決以此相責，殊違經驗法則。迨依吾人經
      驗所悉，土地之市價往往為公告現值之四至五倍以上，今丁○○係於八十一年
      六月間以蔡通保名下約一百零九坪建地的二分之一約五十四‧五坪，與蔡黃菊
      互換系爭二筆面積達一千零八十坪之土地交換，而當時二者土地之公告現值分
      別為每平方公尺二百二十元即每坪為七百二十七元，以及每平方公尺一千一百
      元即每坪三千六百三十六元，嗣系爭二筆土地於八十四年遭徵收時公告現值已
      調高為每坪八千二百六十元，此有各該土地之公告現值表可考。
    2.再者，八十一年五月間丁○○以登記於蔡通保名下之建地，其公告現值總值只
      有三萬九千六百元，而蔡黃菊所有系爭二筆土地之公告現值總值則為三百九十
      二萬六千八百元，推估當時二者之市價約為公告現值之四至五倍，則二者之市
      價比應為：十五萬八千元比一千五百七十萬元，或十九萬八千元比一千九百六
      十萬元。因此，丁○○以五十餘坪之建地與一千零八十坪之田地交換，二者相
      差在一千五百萬元至一千九百萬元以上，丁○○只補償蔡黃菊一千萬元，何不
      利之有。
    3.綜前所述，原審判決只憑丁○○係以「建」地與蔡黃菊之「田」地交換，卻未
      細算「建」地實則只有五十餘坪，而「田」地卻有一千零八十坪，且該建地之
      市價不高等節，即率謂二者價值差距甚大，並遽論此一交換為不實，其認事用
      法殊嫌率斷。
  (四)再查，證人蔡黃菊及蔡通保於原審八十五年十一月廿一日庭訊中，確有供證：係
    兄弟間為分家產，而以雙方間之土地互換並由丁○○補貼蔡黃菊一千萬元乙節，
    詎原審判決於理由欄竟謂：丁○○稱係以一塊一百餘坪之建地與蔡黃菊交換系爭
    二筆農地，再以一千萬元差價補貼蔡黃菊乙節，未據證人蔡黃菊及蔡通保於庭訊
    中供證等語，其認定事實，顯未依憑證據。
  (五)且查，資金如何調度本係上訴人甲○○之自由，縱使丁○○向甲○○借款之時，
    甲○○於存款帳戶中尚有一千餘萬元可供開立支票交由丁○○兌領，然因當時甲
    ○○適有現金在身邊可供調度使用，且確已由丁○○收受該四百萬元現金，並轉
    交予蔡通保後於八十一年十二月三十日存入伊個人帳戶中，此有該銀行存摺可稽
    。據此，原審顯不應憑置此一事實於不顧，而自我臆測謂甲○○存款帳戶既尚有
    鉅額存款，顯不可能以現金給付，並遽斷甲○○係以現金四百萬元給付丁○○乙
    節，為不可採。原審判決此一事實認定，殊嫌違誤。
  (六)抑有進者，原審判決理由另以：上訴人甲○○本件開立之三紙本票，其受款人為
    許何秀琴，兌領人分別為許燕飛及燕毅工業社，而非丁○○為由，即自行臆測丁
    ○○因未與蔡黃菊為土地買賣乙節，旋即據此認定上訴人甲○○前開三紙支票並
    非交付予丁○○之金錢，亦即相關雙方間並不成立消費借貸關係等節，卻未傳訊
    案外人許何秀琴到庭訊明伊究係自上訴人甲○○處，仰或自丁○○處取得前開三
    紙支票，其認事用法殊嫌率斷。實則上訴人甲○○開立三紙五百一十五萬元之支
    票及四百萬元之現金，確係上訴人丁○○所借貸，惟如前述，因丁○○、蔡通保
    兄弟因分家產，雙方間土地互換後須由丁○○補貼蔡通保之妻蔡黃菊一千萬元，
    故上開款項均由丁○○受領直接轉交予蔡通保。又因為當時蔡通保適與上訴人甲
    ○○及案外人劉吳味、陳義盛、王花枝、顏建三及李松茂等七人共同出資向許何
    秀琴購買座落高雄縣田寮鄉○○○段第五六０之三、六、七、八、十五、廿五及
    廿六地號等七筆土地，總價金為三千四百二十萬元（前聲請調查證據狀中誤為三
    千一百九十二萬元，係扣除購得土地後有出售其中部分土地後之面積，再以每分
    地一百九十萬元計算而得，此金額應予更正），惟因登記名義人須有自耕農身份
    且基於管理方便，乃以甲○○及劉吳味二人為登記名義人，此有共同承購上揭土
    地之共有人出資額及持分名冊可考。其中蔡通保出資十八％即約六百一十五萬六
    千元（此金額，於前聲請調查證據狀中亦係因誤以扣除購得土地後有出售其中部
    分土地後之面積，再以每分地一百九十萬元計算其投資比例，而誤植為五百七十
    萬元，故亦應予更正），除第一期款付十萬元訂金外，第二期付九十萬元，尾款
    付五百一十五萬元，由於尾款係於八十一年十二月廿九日在蔡通保代書事務所付
    款，於當日由上訴人甲○○將支票交付予蔡通保直接開立同日期，且金額分別為
    一百七十萬元、一百七十萬元及一百七十五萬元之支票三紙，交付予賣主許何秀
    琴之夫婿許燕飛，至於為何開立三紙支票而不開立乙紙，係因許燕飛方面亦係多
    人投資，為便於分配價款予投資人故要求開立三紙，此三紙支票嗣並獲兌領。以
    上各節，業據證人許燕飛、王花枝、顏建三、蔡通保、李松茂及土地買賣掮客曾
    員等人分別到庭供述在案。最後須說明者，乃證人許燕飛雖於本件八十七年五月
    十一日庭訊中供稱三次交款均在蔡通保代書處，然核諸土地掮客曾員於本件八十
    七年六月廿九日之供述：第一次付訂金係在大崗山師父處（按：指王花枝之龍湖
    庵），尾款則在蔡通保代書處乙節，足認許燕飛前揭供述，顯有誤會，此節如有
    需要，尚請鈞院傳訊許燕飛到庭再次查明。
  (七)又查：被上訴人於本件八十六年九月廿二日提出之答辯狀稱：「上訴人丁○○為
    訴外人楊居福等四人向被上訴人借款之保證人，其保證本金部分達三千五百萬元
    ，上訴人竟稱與楊居福等人並不熟識，誰能信服」等語，純屬故意扭曲事實之詞
    。蓋查：本件上訴人丁○○所有座落高雄縣岡山鎮○○段第九０八、九０八之一
    、九０八之二及九０八之三地號等四筆土地，本件上訴人丁○○於八十年十月間
    出售予案外人即建築商人陳文諒，詎於尾款付清前，陳文諒即勾結被上訴人高雄
    分行經理蔡達郎、主辦人陳志傑等人，以趕辦建築融資為由，透過人頭即訴外人
    楊居福、楊忠信、林宗榮及柳巧等四人向被上訴人貸款三千五百萬元，並由當時
    之土地所有人丁○○擔任保證人，嗣並由丁○○將上開四筆土地過戶予楊居福等
    四人，惟被上訴人仍拒不將丁○○之保證人身份除去，此部分業據高雄地檢將蔡
    達郎等人起訴在案。而由於楊居福等人係陳文諒找來的人頭，實際上丁○○或甲
    ○○根本不可能認識楊居福等四人，此節亦為被上訴人知之甚詳，今被上訴人竟
    以表面上丁○○為楊居福等四人之保證人，即遽指丁○○不可能與楊居福等人不
    熟，洵屬惡意扭曲事實真相。
  (八)綜前所述，上訴人確已將借款九百一十五萬元交付予丁○○，並經丁○○受領，
    嗣丁○○雖將該款項直接轉交予伊兄長蔡通保，然並不影響上訴人甲○○與丁○
    ○間之消費借貸關係之成立。雖被上訴人一再指稱上訴人甲○○與丁○○間可能
    係設立虛假債權暨抵押權，惟審酌前揭各節之說明，如若上訴人間並無借貸情事
    而係純係為設立虛假債權暨抵押權而有本件情事，則以原審所審察結果，當時上
    訴人甲○○之帳戶內確有一千餘萬元之現款，上訴人甲○○與丁○○間為製造完
    美之假資金流向，僅須將甲○○帳戶內之一千萬元直接電或開立一張面額一千
    萬元之支票存入丁○○帳戶內即可，何須自找麻煩地編造：『先在二不同地段之
    多筆土地上分別二次設定二千餘萬元之抵押權』、『後又減縮抵押權為一千零二
    十萬元』、『又找來訴外人王花枝、顏建三、蔡通保、李松茂等人假造共同出資
    買土地之情事』、『交付九百一十五萬元予丁○○係以三張面額合計五百一十五
    萬元之支票及現金四百萬元』等情節，其顯與常情不符，足徵上訴人間確有借貸
    情事，且交付借款係依丁○○之指示而交付予蔡通保用供伊購買土地之價款，而
    後餘款八十五萬元因甲○○不願再交付丁○○而欲直接列為利息，借款仍算整數
    之一千萬元，以致有如此『真實之付款過程』，此顯非被上訴人依渠銀行業界放
    款過程『完美無瑕並保留準確證據』之經驗所能想像，然無論如何，殊不得以此
    相責，並質疑上訴人間之交付借款非事實。詎原審判決憑置諸多足證上訴人甲○
    ○交付借款予丁○○之明確事證於不顧，卻固執於庭訊時反覆訊問甲○○與丁○
    ○，從二人因年久記憶模糊致有所齟齬之供詞中，拮取不利於上訴人之部份以為
    判決理由，其認事用法，殊顯偏頗。參以本件鈞院業已傳訊證人許燕飛、王花枝
    、顏建三、蔡通保、李松茂及曾員等人到庭查明真相，堪認原審判決之認事用法
    ，殊嫌違誤。
  (九)被上訴人提起本件訴訟，其程序上有諸多違誤，理由與上訴人丁○○所述相同。
三、證據：援用在原審之立證方法。
丙、被上訴人方面：
一、聲明：(一)上訴駁回。(二)第二審訴訟費用由上訴人負擔。
二、陳述：除與原審判決所載相同予以引用外，補稱：
  (一)查上訴人丁○○與甲○○於原審審理之初，曾以書狀陳明其兩人間之借款關係，
    實係因上訴人丁○○向訴外人蔡黃菊購買系爭二筆土地，約定以系爭二筆土地及
    高雄縣路竹鄉鄉九四七、九四七之一、九四七之二、九四八地號等四筆土地
    ，向上訴人甲○○抵押貸款一千萬元，以支付該筆買賣價款（詳上訴人原審答辯
    (一)狀理由四）。其後，於八十五年十一月五日原審庭訊時，又改口稱並非買賣，
      而係兄弟分家產，為了節稅云云，其前後述，已有不符。
  (二)其次，有關上訴人等主張：丁○○與訴外人蔡通保原共同繼承有一塊百餘坪之建
    地（即高雄縣岡山鎮○○段四０一之二地號土地），登記為訴外人蔡通保名義，
    丁○○應有二分之一權利，丁○○以該筆四０一之二地號土地二分之一權利，與
    訴外人蔡通保交換系爭兩筆土地，並約定補貼一千萬元，丁○○向甲○○借款一
    千萬元，即係作為兄弟間交換土地之補償金用云云，惟該主張實有諸多不符常情
    之處：
    1.按上訴人等主張丁○○與訴外人蔡通保原共同繼承有一塊百餘坪之本洲段四０
      一之二地號建地，惟由上訴人提出之土地登記簿謄本觀之，蔡通保取得該本洲
      段四０一之二地號土地持分二分之一，原因係贈與，而非繼承，是上訴人等主
      張分家產、交換土地、補貼價款等云云，顯與事實不符。
    2.又上訴人等所稱本洲段四０一之二地號建地，係於四十七年八月十四日移轉登
      記於蔡通保名下，迄至八十一年止已有三十四年餘，倘確有須分家產之情事，
      何以遷延三十四年之久？又適於被上訴人訴追上訴人丁○○保證責任之際，始
      行分析家產？且系爭二筆土地係八十一年六月間即由蔡黃菊移轉登記為丁○○
      名義，苟真有應貸款補貼一千萬元之必要，何以至移轉登記完成六個月後（即
      同年十二月間），被上訴人開始催索行為之際（詳被上訴人八十五年十一月二
      十日所呈準備書(二)狀附件二），始向甲○○貸款以補貼之？若謂凡此均係巧合
      ，實令人難以置信。
    3.另系爭二筆土地經政府徵收，其補償金僅為八百九十餘萬元，然依上訴人等之
      主張，丁○○竟須以面積三百五十九平方公尺之本洲段四０一之二地號建地，
      所有權應有部分二分之一，加上一千萬元之補償金與蔡通保交換，若此，豈非
      謂本洲段四０一之二地號建地一文不值？此亦顯與事實不符。
    4.且原審曾詢訴外人蔡通保：交換土地一百餘坪，市價約多少？蔡通保答稱：「
      未曾買賣過，無法計算土地價值」等語，則蔡通保既稱無法計算上開建地價值
      ，則何以認定丁○○須以該建地持分二分之一，外加一千萬元，始足交換系爭
      二筆土地？據此，顯見證人蔡通保及蔡黃菊所言，均係事後迴護之詞，要不足
      採。
    5.上訴人於八十六年九月一日所呈上訴理由(一)狀中以「土地徵收補償均係以公告
      現值為發放標準，且至多只以公告現值加四成發放，其價值自比市價低許多，
      ：：：依吾人經驗所悉，土地之市價往往為公告現值之四至五倍以上：：：」
      云云，推估蔡黃菊所有二筆系爭土地之市價約為二千九百六十萬元，實毫無依
      據，按系爭二筆土地面積雖廣，惟屬「特定農業區農牧用地」（詳登記簿謄本
      所載），承買人需有自耕能力，資格受有限制，市場性欠佳，姑不論上訴人所
      主張「土地之市價往往為公告現值之四至五倍以上」，是否真實，該土地係農
      業用地，上訴人竟以一般土地價格標準論斷其價值，即有未妥；且依被上訴人
      前申請拍賣上訴人丁○○所有同為「特定農業區農牧用地」之高雄縣路竹鄉第
      九四七號等四筆土地，拍賣價已遠低於公告現值，而仍流標而未拍定之情形觀
      之，亦足見上訴人前開相關推論，實與事實相違，而無足取。
  (三)上訴人甲○○於八十六年九月一日所呈上訴理由(一)狀中主張「丁○○於八十一年
    五月間以登記於蔡通保名下之建地，與蔡黃菊交換系爭二筆土地並登記於自己名
    下，在外觀上丁○○名下非但未減少任何財產，反面增加了二筆系爭土地，：：
    ：丁○○何必反其道而行從案外人蔡黃菊手中將系爭二筆土地移轉至自己名下，
    使自己財產增多後，再設定抵押權予上訴人甲○○製造假債權，：：：」云云，
    惟按上訴人丁○○於八十一年五月間自蔡黃菊處取得系爭二筆土地所有權時，被
    上訴人尚未對案外人林宗榮等（即借款人等）採取催收或保全程序，即被上訴人
    係於八十一年十二月間始對本件借保人等所有財產，進行查封等保全程序。故丁
    ○○於八十一年五月間取得系爭二筆土地，並於同年十二月間知悉前揭被上訴人
    追討債務情事後，始著手脫產行為。上訴人甲○○據此稱「世間豈有以如此毫無
    利益、累贅又耗費人力物力之方式脫產者」云云，實無可採。
  (四)上訴人於前開書狀又稱「上訴人甲○○及丁○○二人與楊居福等人並不熟識，即
    絕不可能於八十二年一月十二日前即知悉楊居福等人遭查封，而為求脫產於當日
    製造假債權並設定本件抵押權之可能：：：」云云，惟查上訴人丁○○為訴外人
    楊居福等四人向被上訴人借款之保證人，其保證金額本金部分即高達三千五百萬
    元，詎上訴人等竟稱丁○○與楊居福等人並不熟識，誰能信服？據此，其主張顯
    與常理大相逕庭，要無可採。
  (五)又上訴人於前開書狀另稱「上訴人甲○○與丁○○於八十二年一月間原先設定之
    抵押權係一千九百萬元，：：：於八十二年四月間以實際借貸金額更改減縮為七
    百萬元，據此，設若上訴人甲○○與丁○○間係製造假債權，則應係金額愈大愈
    好，何須事後自己減縮」云云，惟查本件抵押權設定之初，抵押標的土地計有八
    筆（即岡山鎮○○段二七一、二七一之一、三００之一、三三八、四０一、四０
    三、一０七二、一０七三地號土地），其後，係因上訴人丁○○於八十二年四月
    二十三日，將該抵押權標的土地中之六筆（即岡山鎮○○段二七一、二七一之一
    、三００之一、三三八、四０一、四０三地號土地）改設定最高限額二千四百萬
    元之抵押權予岡山農會，本件系爭抵押權設定金額始隨同變更，上訴人所以變更
    該抵押權金額，或係為取信於人，或係為掩人耳目，惟無論如何，實無因此推論
    其抵押權及其所擔保債權確屬存在之理，自不待言。
  (六)另倘上訴人間抵押權設定及其所擔保之債權，確屬真實存在，上訴人等本身前後
    ，或其相互間、或與證人蔡通保、蔡黃菊間，就有關借款相關要件之陳述，其間
    差異何以如此之大？且何以與常情不符？謹將其有關陳述相左或與常情不符之處
    ，擇要簡述如下：
    1.有關上訴人丁○○借款之原因：
      甲○○於原審八十五年十一月五日庭訊時稱「丁○○原欲向蔡黃菊購買土地：
      ：：，不足二千餘萬元而向我借款，因我沒那麼多錢，才借其近一千萬元」，
      嗣於同年月二十一日原審庭訊時又稱「因丁○○稱與人交換土地須付他人款項
      」，就原審所詢「丁○○與何人交換土地」乙節，又反口稱「沒聽其提及」等
      語，其前後陳述已相矛盾。
      丁○○則稱「本件系爭二筆土地係被告丁○○購自蔡黃菊，雙方言明總價金一
      千萬元，並於八十一年六月十三日過戶完畢，其付款方式為設定抵押權貸款後
      將貸款所得支付其價金：：：」（詳上訴人丁○○於原審八十五年十月十五日
      所呈答辯(一)狀理由四所載），與甲○○所言亦不相符合。
    2.有關借款金額究為多少乙節：
      有關借款金額，甲○○稱「因我沒有那麼多錢，才借其近一千萬元」，然丁○
      ○卻稱「甲○○交一千萬元予蔡通保」（詳原審八十五年十一月五日庭訊筆錄
      所載），兩者間顯不相符，嗣證人蔡通保於八十五年十一月二十一日庭訊時，
      雖配合甲○○說詞稱「丁○○：：：實際上僅借九百一十五萬：：：年息百分
      之十五：：：實際上借款一千萬元，原預定隔幾日再付八十五萬元，後來甲○
      ○亦未再付該八十五萬元：：：」等語，惟有關蔡通保所陳各節，上訴人似毫
      無所悉，而丁○○始為真正借款而應負償還責任之人，其對借款金額究竟多少
      ，竟然茫然不知？若謂上訴人丁○○、甲○○間存有借貸關係，何人能信？
    3.有關借款交付方式及受領人為誰乙節：
      甲○○稱「借款係八十一年十二月二十九日交付予丁○○，交付四百萬元現金
      ，及三張支票（分別為一百七十萬、一百七十萬、一百一十五萬）」（詳原審
      八十五年十一月五日庭訊筆錄）。
      丁○○則稱「一千萬元由甲○○直接交予蔡通保，：：：甲○○交一千萬元予
      蔡通保，係開支票、部分為現金，支票交付二張，面額多少我不清楚，：：：
      我當天沒有在場：：：」（詳同前筆錄所載），上訴人二人所述亦相矛盾。
    4.有關上訴人丁○○為系爭借款所立「債權證明」為何乙節：
      甲○○稱「丁○○於收款同時，書立本票予我：：：本票三張（面額為三百萬
      、三百萬、四百萬，合計為一千萬元）」（詳原審八十五年十一月五日庭訊筆
      錄所載）。
      丁○○稱「我交待蔡通保簽立一張一千萬元之本票予甲○○」（詳原審八十五
      年十一月五日庭訊筆錄所載）。
    5.有關借款之去處：
      丁○○前於八十五年十一月五日原審庭訊時稱「一千萬元由甲○○直接交予蔡
      通保：：：由蔡通保處理，交予蔡黃菊：：：」、「當初委託蔡通保辦完手續
      後，錢直接交由蔡黃菊」（詳原審該日筆錄所載）。惟於八十六年八月二十七
      日所提上訴理由狀中又稱「上訴人丁○○於八十一年十二月二十九日向甲○○
      借款一千萬元時，甲○○交付現金四百萬元及三張支票，面額各為一百七十五
      萬元、一百七十萬元及一百七十萬元，又上開支票三張於簽發時經甲○○託蔡
      通保代為填寫金額，並任其指定其交易上之客戶為受款人，並分別記載受款人
      為許何秀琴、許燕飛或燕毅工業社：：：是上開支票三張其受款人均未記載丁
      ○○，而逕由蔡通保指定他人為受款人」云云，其前後陳述，顯相矛盾。
  (七)上訴人丁○○前於八十六年八月二十七日所提上訴理由第四點主張「上訴人丁○
    ○於八十一年十二月二十九日向甲○○借款一千萬元時，甲○○交付現金四百萬
    元及三張支票，面額各為一百七十五萬元、一百七十萬元及一百七十萬元，又上
    支票三張於簽發時經甲○○託蔡通保代為填寫金額，並任其指定交易上之客戶為
    受款人，並分別記載受款人為許何秀琴、許燕飛或燕毅工業社：：：」云云，惟
    由上訴人等於原審所提出之支票影本觀之，該三紙支票抬頭均為「許何秀琴」，
    並非如丁○○所言抬頭各為「許何秀琴、許燕飛或燕毅工業社」，如等所言屬實
    ，該三紙支票係蔡通保為購買土地交付予第三人者（詳八十五年十一月二十一日
    原審庭訊筆錄），則蔡通保何以不知其交易之第三人究為何人？丁○○何以至今
    陳述仍有錯誤？顯見其所陳借款屬實云云，均非真實。
  (八)其次，上訴人甲○○於八十六年九月一日所提上訴理由(一)狀第五點中主張「資金
    如何調度本係上訴人甲○○之自由，縱使丁○○向甲○○借款之時，甲○○於存
    款帳戶中尚有一千餘萬元可供開立支票交由丁○○兌領，然因當時甲○○適有現
    金在身邊可供調度使用，且『確已由丁○○收受並存入伊個人帳戶中』，則：：
    ：」云云，惟上訴人丁○○於八十五年十一月二日原審庭訊時稱「一千萬由甲○
    ○直接交予蔡通保（買地委由蔡通保辦理），由蔡通保處理，交予蔡黃菊」、「
    當初委託蔡通保辦完手續後，錢直接交由蔡黃菊」，而證人蔡通保於八十五年十
    一月二十一日原審庭訊時，則證稱「支票三張轉予第三人。現金四百萬於翌日存
    入高雄區中小企銀」云云，均與上訴人甲○○所言所左，由此顯見上訴人等所言
    不實，要不足採。
  (九)另上訴人甲○○於八十六年九月一日所提上訴理由(一)狀第五點就借款中所交付現
    金四百萬元部分，主張「因當時甲○○適有現金在身邊可供調度使用」云云，惟
    其八十六年五月二十九日於原審所提答辯(五)狀答辯理由一(二)又主張「被告前開借
    款之交付係經由代書蔡通保於八十一年十一月間三人在蔡通保代書事務所，由甲
    ○○委託蔡通保以發票人甲○○名義簽發支票三張，發票日均為八十一年十二月
    二十九日，面額分別為一百七十萬元之支票二張及面額一百七十五萬元之支票乙
    張，另由被告甲○○交付現款四百萬元，此有『土地銀行甲○○帳戶之活期存摺
    於八十一年十二月二十九日提領現款八百三十萬元已呈庭之被證三資料可按』，
    其前後顯然矛盾。且據被上訴人電詢土地銀行查得，該行庫存摺所載「Ｃ」表示
    現金，「Ｈ」表示轉帳，「ＵＨＬ」表示委託代扣款項，「Ｍ」表示本埠票據交
    換等，上訴人甲○○稱「八十一年十二月二十九日提領現款八百三十萬元」，實
    則該筆八百三十萬元支出代碼為「Ｈ」，即係轉帳支出，並非提領現款，又與甲
    ○○所言不符，顯見所言均無足採信。
  (十)上訴人等一再主張丁○○向甲○○借款，甲○○係交付現金四百萬元及支票三張
    （二張一百七十萬元，一張一百七十五萬元）予證人蔡通保，作為丁○○與蔡通
    保交換土地之差價，蔡通保取得系爭支票後，因蔡通保和人共同出資「向許何秀
    琴買田寮鄉○○○段五六０－三、五六０－六、五六０－七、五六０－八、五六
    ０－一五、五六０－二五、五六０－二六號土地」，分擔額有五七０萬元，乃將
    該三紙支票交付與證人許燕飛（許何秀琴之夫）云云（詳八十六年十月二十七日
    鈞院庭訊筆錄），惟經被上訴人向高雄縣路竹地政事務所申領前開蔡通保所稱向
    許何秀琴購買土地之登記簿謄本，竟赫然發現該各筆土地，除其中壹筆五六０－
    三地號土地，係登記予第三人劉吳妹名下外，其餘土地全部均登記於上訴人『甲
    ○○』名義，且其全部土地均已設定最高限額一０四０萬整之抵押權與路竹鄉農
    會，其擔保之債務正係上訴人『甲○○』所負債務，此有登記簿謄本可稽（證物
    六），顯見上訴人等前所稱蔡通保向許何秀琴購買土地云云，均非屬實；據此，
    事實上，向許何秀琴購買土地者應係甲○○本人（而非蔡通保），甲○○簽發之
    系爭三紙支票，原即指名受款人許何秀琴，即本係甲○○向許何秀琴購地所支付
    之價款；即上訴人等所稱「丁○○向甲○○借款，交付蔡通保作交換土地之差價
    ，蔡通保再取之向許何秀琴購買土地」等節，及蔡通保八十六年五月二十九日於
    第一審審理中所證：前開土地「由其與戴蔡筆左、王福松三人共同向許何秀琴購
    買．．．購買土地未登記在我們三人名下，而係登記在一養鹿之人名下」云云，
    均屬臨訟杜撰，強加附和，子虛烏有之辭。
  (十一)上訴人甲○○於八十六年九月一日所提上訴理由（一）狀第五點就借款中所交付
    現金四百萬元部分，主張「因當時甲○○適有現金在身邊可供調度使用」云云，
    惟其八十六年五月二十九日於原審所提答辯（五）狀答辯理由一（二）又主張「
    被告前開借款之交付係經由代書蔡通保於八十一年十一月間三人在蔡通保代書事
    務所，由甲○○委託蔡通保以發票人甲○○名義簽發支票三張，發票日均為八十
    一年十二月二十九日，面額分別為一百七十萬元之支票二張及面額為一百七十五
    萬元之支票乙張另由被告甲○○交付現款四百萬元，此有『土地銀行甲○○帳戶
    之活期存摺於八十一年十二月二十九日提領現款八百三十萬元已呈庭之被證三資
    料可按』」，其前後顯然矛盾，已如前述。且由  鈞院向土地銀行岡山分行函查
    ，土地銀行岡山分行就上訴人甲○○帳戶八十一年十二月二十九日支出八三０萬
    元之情形所為說明（證物七），可見該八三０萬元係轉帳入其支票存款帳戶，而
    非領現，且該八三０萬元轉入甲○○支票存款帳戶後，除供其所述三紙支票兌領
    外，餘款係用以清償其對土地銀行所負透支債務，即上訴人前所言「交付現金四
    百萬元，有『土地銀行甲○○帳戶之活期存摺於八十一年十二月二十九日提領現
    款八百三十萬元』可證」等，顯與事實不相符合，要無可採。
    1.有關現金四百萬元部分：
    (1)證人蔡通保雖提出其存摺有存入四百萬元之記錄，惟被上訴人否認該四百萬元
      係由上訴人甲○○所交付。蔡通保所提出存摺記錄，尚不足證明該四百萬元現
      金係由上訴人甲○○所交付之事實。
    (2)且上訴人甲○○就該四百萬元現金來源，於原審曾具狀稱：「．．．被告甲○
      ○交付現款四百萬元，此有土地銀行甲○○帳戶之活期存摺於八十一年十二月
      二十九日提領現款八百三十萬元已呈庭之被證三資料可按，．．．」見甲○○
      原審答辯狀五狀）。然  鈞院向土地銀行岡山分行函查時，竟發現甲○○活期
      存款帳戶當日八百三十萬元並非提領現金，而係轉帳至其支存帳戶。
      由上足證明上訴人甲○○於八十一年十二月二十九日並未提領四百萬元現金交
      付蔡通保。
    2.另有關甲○○簽發合計五百十五萬元支票三紙部分：
    (1)據蔡通保稱：因其與上訴人甲○○等人向許燕飛購買土地，甲○○所交付蔡通
      保三張支票，乃由蔡通保交付予許燕飛作為其應分擔之土地尾款。
    (2)若甲○○八十一年十二月二十九日所簽發合計五百一十五萬元三紙支票，係蔡
      通保所給付之土地尾款，則上訴人甲○○當日即無任何支付其應分擔之土地尾
      款證明。按上訴人甲○○向許燕飛購買土地係以分期方式支付土地價款。而八
      十一年十二月二十九日係上訴人甲○○應支付土地尾款期日。證人許燕飛證稱
      ：土地款係收取支票（詳八十七年五月十一日筆錄）。證人蔡通保證稱：甲○
      ○尾款係以支票支付（詳八十七年六月八日筆錄）。
      上訴人甲○○亦稱：尾款係以支票支付，詳八十七年九月十一日筆錄）。
      但，上訴人甲○○竟提不出其用以支付土地尾款之支票。
    (3)至於，上訴人甲○○所提出其所簽發五百十五萬元支票，該支票發票及提示日
      期係早在八十一年十二月八日，該款項並非上訴人甲○○八十一年十二月二十
      九日應給付之土地「尾款」。
    (4)綜上，足證上訴人甲○○簽發合計五百十五萬元支票三紙，應係上訴人甲○○
      本身所應給付之土地尾款，否則，上訴人甲○○同日所應給付之土地尾款「支
      票」何在？
    (5)至於證人王花枝、顏健三、李松茂等人證言，非但與證人許燕飛證言多所不符
      （且所有證人均係由上訴人聲請傳訊），且證人王花枝等人並無法證明上訴人
      甲○○或蔡通保如何支付土地價款，其證人證言自不足為上訴人有利之證明。
    (6)且事實上證人蔡通保前於原審八十六年五月二十九日審理時證稱「許何秀琴售
      阿蓮鄉之土地（或田寮鄉）予我，土地幾筆、地號須再查，由我、戴蔡筆左（
      我姐姐）、王福松三人共同向許何秀琴購買」（證八，詳一審八十六年五月二
      十九日筆錄）。茲於  鈞院審理時始又改稱係與上訴人甲○○等人共同購買。
      其證詞前後自相矛盾，即足證明其所言曾與甲○○共同購買土地均非屬實，不
      足採信。
三、証據：援用在原審之立証方法。
丁、本院依職權調閱台灣高雄地方法院八十五年度執字第九０八七號民事執行卷及訊
    問証人蔡通保、曾員、許燕飛、王花枝、顏建三、李松茂。
      理    由
一、本件被上訴人之法定代理人原為楊得源，嗣於訴訟中變更為鄭孔超，嗣再變更為
    乙○○，其等並接續聲明承受訴訟，核無不合，先予敘明。
二、被上訴人主張上訴人丁○○係訴外人林宗榮等向被上訴人借款之連帶保證人，約
    定就林宗榮等對被上訴人現在及將來所負之借款、票款及其他一切債務各以本金
    一千萬元為限負連帶保證責任，而林宗榮、柳巧各向被上訴人借款九百萬元；楊
    居福及楊信忠各向被上訴人借款八百五十萬元，共計三千五百萬元。惟林宗榮等
    均自八十一年五月五日起即未繳付本息。嗣被上訴人取得上訴人丁○○應返還上
    開借款之確定勝訴判決，且執行丁○○供擔保之抵押物，因拍定後不點交，致拍
    賣無人問津，被上訴人乃暫予撤回該強制執行案件，而取得債權憑證。至林松根
    所有土地，執行亦無實益。而其餘連帶保證人，被上訴人迄未發現有可供執行之
    財產。再丁○○所有十筆土地，被上訴人亦因拍賣無實益，而撤回執行。丁○○
    其餘土地亦因其上均有抵押權人設定高額抵押權，致被上訴人上開債權無法受償
    。是本件被上訴人自有提起確認之訴之法律上利益，而上訴人間竟以通謀虛偽意
    思表示，就丁○○所有系爭土地設定擔保本金最高限額七百萬元抵押權，並為七
    百萬元消費借貸之債權行為，且上訴人甲○○更持該七百萬元之本票聲請法院為
    本票裁定強制執行後，逕執行丁○○系爭土地經徵收後提存於提存所之補償金，
    執行法院並就甲○○之抵押權所擔保之債權及被上訴人之上開債權製作分配表，
    惟上訴人間就系爭土地所為之抵押權設定及擔保債權，既均屬通謀虛偽之意思表
    示，依民法第八十七條第一項規定，自屬無效。被上訴人即得先位聲明請求確認
    上訴人間上開債權及抵押權均不存在，並請求更正系爭分配表。又，縱上訴人間
    之抵押權設定及擔保債權為真正，惟甲○○之債權既係發生於八十一年十二月二
    十四日在最高限額抵押權登記發生之前，為抵押權效力所不及，且以早已存在之
    債權而後設定抵押權為擔保，亦屬民法第二百四十四條第一項之無償詐害行為，
    被上訴人備位聲明請求撤銷上訴人間之最高限額抵押權之設定行為，並請求按普
    通債權比例更正執行法院分配表中關於甲○○之分配額等語（經原審就先位聲明
    為被上訴人勝訴之判決）。
三、上訴人則以，(一)本件被上訴人係以債權不存在為由，應不得提起分配表異議之訴
    。(二)訴外人林宗榮等向被上訴人共借用三千五百萬元，惟既約定由上訴人丁○○
    另外提供九０八、九０八之一、之二、之三地號四筆土地，於八十年十月二日設
    定最高限額抵押權四千七百零五萬元予被上訴人，是被上訴人之債權已獲充分保
    障，則丁○○就其餘財產為自由處分，即與被上訴人無涉，況丁○○係無償提供
    系爭土地為林宗榮等向被上訴人借款之擔保，則丁○○之保證責任，應縮減至主
    債務之限制，即保證人於債權人未就主債務人之財產強制執行而無效果前，得拒
    絕清償，被上訴人除實行抵押權拍賣前開四筆土地外，尚有林宗榮等各承擔一千
    萬元之債務可供請求，且被上訴人已另向其餘連帶保證人陳文諒、林松根求償，
    被上訴人已無損失。足見被上訴人提起本訴，在實體上，並無存在不安之危險或
    有保護之必要，更無即受確認判決之法律上利益。(三)系爭土地係丁○○因分祖產
    而與蔡黃菊議定以一千萬元補貼，丁○○始向甲○○借款一千萬元，並提供系爭
    土地設定七百萬元最高限額抵押權予甲○○。甲○○交付上開借款予丁○○，係
    將印章、支票簿交付蔡通保，委由蔡通保以甲○○為發票人，開立支票三紙交予
    丁○○，另交付現金四百萬元，上開支票均已兌現。而丁○○即授權蔡通保簽發
    面額一千萬元之本票交付甲○○收執，作為擔保。又丁○○因無力清償，而申請
    調解，調解中甲○○同意返還丁○○原簽發之一千萬元本票，並由丁○○簽發面
    額各為三百萬元、七百萬元之本票交予甲○○收執。嗣因該二張本票所記載之發
    票日期與原抵押權設定日期不同，故又要求丁○○另行簽發與上開二張本票同額
    ，且日期為原設定抵押權日期之本票二張，甲○○並執該二張本票聲請本票裁定
    強制執行，參與分配。系爭土地固於八十二年一月十一日始設定抵押權，然抵押
    權之存續期間為八十一年十二月廿日至八十二年十二月十九日，而上訴人間之消
    費借貸實際發生日期為八十一年十二月廿九日，丁○○亦於同日簽發本票，是該
    債權債務均在抵押權設定範圍內。故上訴人二人間確有金錢往來，其消費借貸及
    抵押權設定之法律行為均屬有效成立，被上訴人先位之訴顯屬無據(四)本件抵押權
    存續期間為八十一年十二月二十日至八十二年十二月十九日，而本件借款實際發
    生日期為八十一年十二月二十九日，仍在抵押權設定範圍，且被上訴人早在八十
    三年九月二十七日聲請假扣押查封時即知悉撤銷之原因，故其除斥期間已過，其
    備位之訴亦無理由等語，資為抗辯。
四、被上訴人主張林宗榮等邀同丁○○為連帶保證人與被上訴人訂立連帶保證契約，
    約定就上開林宗榮等對被上訴人現在及將來所負之借款、票款及其他一切債務各
    以本金一千萬元為限，按各個債務約定計算利息、違約金等負連帶保證責任。嗣
    林宗榮、柳巧各向被上訴人借款九百萬元；楊居福及楊信忠則各向被上訴人借款
    八百五十萬元。惟林宗榮等均自八十一年五月五日起即未繳付本息，被上訴人自
    八十一年十二月間起，即陸續對主債務人及連帶保證人採取保全程序，聲請核發
    支付命令。丁○○於八十二年一月十二日就系爭土地（包括已塗銷之其餘六筆土
    地）原設定最高限額一千九百萬元之抵押權予甲○○，嗣於八十二年四月二十三
    日變更登記為僅就系爭土地設定最高限額七百萬元抵押權予甲○○，其後，上訴
    人於八十四年四月二十日共赴岡山鎮調解委員會調解時，而由丁○○簽發面額七
    百萬元本票（另一紙為面額三百萬元）予甲○○。被上訴人於八十四年間，向原
    審法院起訴請求丁○○應返還林宗榮等欠負被上訴人三千五百萬元之借款，並獲
    勝訴判決確定，且依法請求強制執行丁○○供擔保之抵押物（坐落岡山鎮○○段
    九０八、之一、之二及之三地號土地共四筆），惟被上訴人因故暫予撤回該執行
    案件，而由原審法院改發債權憑證。林松根所有上開土地，公告現值為一百二十
    萬餘元，土地上設有他債權人七百萬元之最高限額抵押權，執行亦無實益。系爭
    土地由政府辦理徵收，其補償金共八百九十二萬二千四百十二元依法提存於法院
    提存所，甲○○持丁○○簽發七百萬元之本票聲請法院為本票裁定強制執行後，
    逕以抵押權擔保之債權執行丁○○系爭土地補償金，並就甲○○抵押權所擔保之
    債權及被上訴人之債權製成分配表等情，業據被上訴人提出八十四年度重訴字第
    九號民事判決暨確定證明書、八十四年度執字第一三八九五號債權憑證一件、授
    信戶借款資料查詢、八十五年度執字第九０八七號強制執行金額計算更正分配表
    、八十五年度票字第七三九六號民事裁定、土地及建物抵押權設定契約書與他項
    權利證明書、八十四年度執字第六四九、六五五、六五六、六五七定期拍賣公告
    暨拍賣不動產附表、抵押權設定契約書、授信約定書、連帶保證書、債權憑證及
    催收款項明細帳、八十四年度執字第一一二六號分配表、土地登記謄本為證，復
    為上訴人所不爭執，並經原審依職權調閱原審法院八十三年度執字第一二五六號
    、八十四年度執字第六四九、六五五、六五六、六五七號、八十五年度執字第九
    ０八七執行卷審認無訛，堪認被上訴人上開主張為真實，上訴人則以前揭情詞為
    辯。
五、經查，按八十五年修正前強制執行法（下稱舊執行法）第三十九條、第四十一條
    分別規定，債權人對於分配表金額之計算及分配表之次序，有不同意者，應於分
    配期日前，向執行法院提出書狀，聲明異議。異議未終結者，聲明異議人非自分
    配期日起十日內對於他債權人起訴，並向執行法院為起訴之證明者，執行處得依
    原定分配表，實行分配。又債權人依強制執行法第四十一條提起分配表異議之訴
    ，僅得就債權額受分配之比例，分配之次序，分配金額誤算或計算方法等事項，
    請求判決。如對於分配表所列債權主張不存在，應另行提起確認之訴，不得提起
    分配表異議之訴。最高法院分別著有六十四年台上字第一一二三號、七十年台上
    字第三四四三號判例要旨可參。復參以新修正強制執行法（下稱新執行法）第三
    十九條，業將債權人對於分配表所列各債權人之債權有不同意見者，列為得提起
    分配表異議之訴。顯見舊執行法並不允許以分配表所載債權不存在為由提起分配
    表異議之訴。則被上訴人指依舊執行法規定，其得以分配表所載債權不存在而提
    起分配表異議之訴，顯屬無據。又以分配表所載債權不存在提起分配表異議之訴
    ，於舊執行法時期，係屬權利保護要件訴訟標法律關係之欠缺，應以實體判決駁
    回。本件被上訴人起訴時，雖屬舊執行法時期，原不得以分配表所載債權不存在
    提起分配表異議之訴。嗣於本件訴訟進行中，執行法修正為債權人得根據分配表
    所載債權不存在為由，提起該訴，則被上訴人起訴時，雖權利保護要件有欠缺，
    而至言詞辯論終結時已存在者，法院即不得以起訴時欠缺權利保護要件，認被上
    訴人之訴無理由，予以駁回。從而上訴人抗辯被上訴人以債權不存在為由提起分
    配表異議之訴，係屬不合法，應予駁回云云，尚難採取。
六、查本件被上訴人主張，丁○○係主債務人林宗榮等之連帶保證人，於林宗榮等分
    別向被上訴人借款，現尚欠三千五百萬元後，明知林宗榮等不能清償債務，竟與
    甲○○通謀虛偽意思表示，將系爭土地設定最高限額七百萬元扺押權予甲○○，
    並虛偽向甲○○借款，簽發系爭七百萬元本票交付甲○○以避免被上人訴之求償
    ，而先位請求判決如原判決主文第一、二、三項所示等情。上訴人固不否認林宗
    榮等向被上訴人借款三千五百萬元，惟辯稱：其餘主債務人及連帶保證人已清償
    部分欠款，被上訴人已無損害云云，惟查，此為被上訴人所否認，自非可採。又
    ，丁○○係擔任林宗榮等之連帶保證人，其既應就主債務人之借款負連帶清償責
    任，則被上訴人縱不向他債務人或連帶保證人求償，而全部向丁○○追償，亦屬
    於法有據，從而，上訴人以被上訴人不向他債務人或連帶保證人求償，逕向其求
    償，屬欠缺即受確認判決之法律上利益，顯屬無據。其次，上訴人間最高限額扺
    押權設定行為，及借貸法律行為是否為通謀虛偽之意思表示，而屬無效，關係被
    上訴人是否得本於債權人地位向連帶債務人即丁○○求償時，其債權是否可獲得
    清償，即有受確認判決之法律上利益，上訴人抗辯，被上訴人無受確認判決之法
    律上之利益云云尚非可採。
七、關於上訴人間之系爭債務及抵押權設定是否通謀虛偽意思表示問題。
  (一)按第三人主張表意人與相對人通謀而為虛偽意思表示者，該第三人應負舉証之責
    （最高法院四十八年台上字第二九號判例），又，民事訴訟如係由原告主張權利
    者，應先由原告負舉証之責，若原告先不能舉証，以証實自己主張之事實為真實
    ，則被告就其抗辯之事實即令不能舉証，或其所舉証據尚有疵累，亦應駁回原告
    之請求（最高法院十七年上字第九一七號判例）。
  (二)經查，被上訴人主張，上訴人間之系爭借貸及抵押權設定為通謀虛偽意思等情，
    為上訴人所否認，被上訴人所陳各情均屬臆測之詞，並未舉証以實其說。
  (三)上訴人於原審共同具狀稱：「系爭二筆土地係被告丁○○購自蔡黃菊，雙方言明
    總價，金一千萬元，並於八十一年六月十三日過戶完畢，其付款方式為設定抵押
    權貸款後將貸款所得支付其價金。故被告丁○○以上開二筆土地向被告甲○○設
    定抵押貸款七百萬元，另以高雄縣路竹鄉．．．四筆土地向被告甲○○設定抵押
    貸款三百二十萬元（實貸三百萬元）．．甲○○於八十一年十二月廿九日開立支
    票三紙金額分別為一百七十五萬元、一百七十萬元及一百七十萬元予被告丁○○
    ，另給付現金四百萬元交付予丁○○，丁○○再轉交予蔡通保．．」（見丁○○
    、甲○○八十五年十月十五日答辯狀理由第四項原審卷第五０頁）丁○○本人於
    原審八十五年十一月五日庭訊時到庭稱：「確有向甲○○借款一千萬元，借款時
    間為八十一年十二月二十九日付款，．．借款係還（向）蔡黃菊購買土地之欠款
    （土地係八十一年六月間購買），一千萬元由甲○○直接交予蔡通保（買地委由
    蔡通保辦理），由蔡通保處理．．甲○○係在蔡通保之代書事務所交予蔡通保，
    我交待蔡通保簽立一張一千萬元之本票予甲○○，．．」等語，甲○○本人於同
    日庭訊時到庭稱：「丁○○向他人購買土地，資金不足，而向我借款，．．丁○
    ○原欲向蔡黃菊購買土地，不足二千餘萬元，而向我借款，因我沒那麼多錢，才
    借其近一千萬元，借款係八十一年十二月二十九日交付丁○○（交款地點在蔡通
    保處），交付四百萬元現金，及三張支票（分別為一百七十萬、一百七十萬、一
    百七十五萬）．．四百萬元現金係我由家中拿出來的，丁○○於收款同時，書立
    本票予我，本票發票人應為丁○○（或蔡通保）本票三張（面額為三百萬、三百
    萬、四百萬，合計一千萬元）．．．」等語（見一審卷第一三八、第一三六、一
    三七頁），又証人蔡通保於原審八十五年十一月二十五日訊問時証稱「（甲○○
    、丁○○間設定抵押之事，是否知悉？）知情。是由我辦理，八十一年十二月二
    十日左右，甲○○、丁○○在我事務所談借貸事，貸款金額於八十一年十二月二
    十九日交付，．．．丁○○原欲向甲○○二千萬元，實際上僅借九百十五萬元，
    二十九日當日即交付九百十五萬元，同時簽立三張支票（一百七十萬元、一百七
    十萬、一百七十五萬），另四百萬元付現金，支票發票人為甲○○、付款人土地
    銀行岡山分行（當日（我）即將票交付第三人，因我向該第三人買土地），該款
    項雖係丁○○向甲○○所借而交付予我，作為兄弟間交換土地之補償金．．．」
    「支票三張（我）轉交第三人，現金四百萬元於翌日存入高雄區中小企銀．．」
    「實際借款一千萬元，當天僅交付九百十五萬元，．．（不足之）八十五萬元即
    作為利息，．．約定借款期限一年，當日丁○○有事先走，（要我代其簽一張面
    額一千萬元之本票予甲○○（發票人為丁○○）」各等語（見一審卷第一八七頁
    背面至一九０頁背面），甲○○本人於同日（八十五年十一月二十五日）訊問時
    供稱「（上次開庭稱：丁○○係買賣土地，今何以又稱交換土地？）買賣與換地
    應係同一回事．．丁○○告訴我，其面積較小，欲與他人換得較大面積之土地，
    所以需要借錢補貼對方。」（見一審卷第一九二頁背面），又依証人蔡黃菊之証
    言，可知其家中財務係由其夫蔡通保處理，交換土地之事亦是由蔡通保負責處理
    ，其對付款之情形，不清楚，僅知在蔡通保事務所付款（見一審卷第一八五頁、
    第一八六頁）。由上所述，可見上訴人嗣主張丁○○係與蔡黃菊交換系爭土地，
    因資金不足而向甲○○借款一千萬元（實際交付九百十五萬元其中四百萬元為現
    款其餘為三張支票）交付蔡黃菊（由蔡黃菊之夫蔡通保收受），蔡通保因向他人
    購買土地，將其中三張支票交付土地出賣人，現款四百萬元則於翌日存入蔡通保
    在高雄區中小企業銀行之帳戶各情，尚難遽認不可採。
  (四)又，於交換土地後須補償巨額差額，故而丁○○、甲○○於八十五年十月十五日
    答辯狀稱丁○○係向蔡黃菊購地，而未將其詳細情形敘明，且在一般人之觀念亦
    能認為此種情形如同向他人買地，且在土地登記上亦登記購買「買賣」，是尚難
    以其先稱購買系爭土地，嗣稱交換土地補償差額即認為此種供述為不可採。
  (五)又依民間借款之習慣，借款先扣利息，惟借款金額仍以未扣利息前之金額為準，
    本件實際借款九百十五萬元，而稱借款一千萬元，亦合乎常情，亦難以此差異即
    認其供述為不可採。
  (六)又系爭土地名義上之出賣人既為蔡黃菊，故丁○○稱蔡通保收受甲○○交付之借
    款後交付蔡黃菊，亦屬合理，尚難執此認為其等供述均不足採。
  (七)如上所述甲○○，稱丁○○借款當時開立三張本票為借款憑証，而丁○○、及証
    人蔡通保均稱係開立一張一千萬元之本票為借款憑証而有差異，惟上訴人其後辯
    稱，原只開立一張一千萬元之本票交付甲○○，嗣後於調解中丁○○為求延緩清
    償之壓力而改開立二紙本票，面額分別為三百萬元、七百萬元，嗣於民國八十五
    年間甲○○認為丁○○於調解時所簽發交付之本票二張所記載之發票日期與原抵
    押權設定之日期相距甚遠為理由，要求丁○○另行簽發與同額票款，日期以原設
    定抵押之日期為日期之本票二紙，俾供其行使權利參與分配，故而甲○○記憶錯
    誤等語，並提出調解書（見一審卷第一０六頁）為証，並有原審法院八十五年執
    字第０九八七號執行卷所附原審法院八十五年票字第七三九六號裁定可憑，故上
    訴人上述所辯尚難認不可採，是自難執此差異即認其等之供述為不可採。
  (八)上訴人主張，蔡通保收受甲○○交付之現款四百萬元，及三紙支票，其中四百萬
    元由蔡通保存入其高雄區中小企業銀行帳戶，且當時蔡通保與甲○○及訴外人劉
    吳味、陳義盛、王花枝、顏建三及李松茂等七人共同出資向許何秀琴購買座落高
    雄縣田寮鄉○○○段第五六０之三、六、七、八、十五、二十五及二十六地號等
    七筆土地，總價金為三千四百二十萬元（前聲請調查証據狀中誤為三千一百九十
    二萬元，係扣除購得土地後有出售其中部份土地後之面積，再以每分地一百九十
    萬元計算而得，此金額應予更正），惟因登記名義人須有自耕農身份且基於管理
    方便，乃以甲○○及劉吳味二人為登記名義人，此有共同承購上揭土地之共有人
    出資額及持分名冊可考。其中蔡通保出資十八％即約六百一十五萬六千元（此金
    額，於前聲請調查証據狀中亦係因誤以扣除購得土地後有出售其中部份土地後之
    面積，再以每分地一百九十萬元計算其投資比例，而誤植為五百七十萬元，故亦
    應予更正），除第一期款付十萬元訂金外，第二期付九十萬元，尾款付五百一十
    五萬元，由於尾款係於八十一年十二月二十九日在蔡通保代書事務所付款，於當
    日由上訴人甲○○將支票交付予蔡通保直接開立同日期，且金額分別為一百七十
    萬元、一百七十萬元及一百七十五萬元之支票三紙，交付予賣主許何秀琴之夫婿
    許燕飛，至於為何開立三紙支票而不開立乙紙，係因許燕飛方面亦係多人投資，
    為便於分配價款予投資人故要求開立三紙，此三紙支票嗣並獲兌領等語，查關於
    四百萬元現款由蔡通保收受後存入其在高雄區中小企業銀行帳戶，除據蔡通保証
    述外，並有上開中小企銀帳戶存摺影本在卷（本院卷(二)第二七頁）可憑，其餘各
    節，業據証人許燕飛，王花枝、顏建三、蔡通保、李松茂及土地買賣掮客曾員等
    人分別到庭供述在案，尚難遽認不可採。又証人許燕飛雖於本院八十七年五月十
    一日訊問時供稱，三次交款均在蔡通保代書處，土地掮客曾員於八十七年六月二
    十九日供稱，第一次付訂金在大山岡山師父處（指王花枝之龍湖庵），尾款則在
    蔡通保代書處等語，上訴人主張此乃因許燕飛供述有誤云云，查此部分既經上述
    買賣有關多人証述明確，自難以許燕飛上述些微之供述歧異，即認其等供述均不
    可採。故上訴人認此係許燕飛供述有誤云云，堪予採取。
  (九)甲○○借予丁○○之款項其中四百萬元以現金交付蔡通保除據甲○○供述，並經
    蔡通保証明屬實，蔡通保收取後於翌日存入其在高雄區中小企業銀行之帳戶，並
    有其帳戶存摺（本院卷(二)第二七頁）可憑，嗣甲○○所提出之其提領四百萬元之
    八十一年十二月二十九日土地銀行之活期存摺提款八百三十萬元之証明，雖經本
    院向土地銀行崗山分行函查認該八百三十萬元並非提領現金而是轉帳至其支存帳
    戶，惟查，上訴人所舉此証據雖有瑕疵，惟並不能以此即能証明其等為通謀虛偽
    意思表示。
  (十)證人蔡通保於原審雖稱，向許何秀琴購買之土地係由伊、戴蔡筆左（伊之姊姊）
    、王福松三人購買等語，惟嗣蔡通保稱此係伊之分額中有戴蔡筆左、王福松二人
    隱藏之份額等語，尚屬合理，尚難以此即認前述多人合資購買之事實為不可採。
  (十一)上述，甲○○所簽發之三紙支票實際均由許燕飛領取無誤，惟許何秀琴為許燕飛
    之妻，為名義上之出賣人，燕毅工業社為許燕飛所經營，則丁○○具狀受款人為
    許何秀琴，許燕飛或燕毅工業社，尚難以此即認為其等供述均不足採。且丁○○
    等人既委託蔡通保處理，則其不知細節亦屬合理，自難以上述紙狀所述受款人有
    不肯定之情形（使用「或」）即認其等其餘供述均不足採。
  (十二)上訴人主張八十一年六月間，丁○○以其祖父所留登記在蔡通保名下之岡山鎮○
    ○段四０一－二號土地，面積約一０九坪，其隱藏持分二分之一，即面積五四、
    五坪，與蔡黃菊互換系爭二筆面積達一０八坪之土地交換當時公告現值每坪折算
    分別為七百二十七元（每平方公尺二百二十元）三千六百三十六元（每平方公尺
    一千一百元）即四０一－二號丁○○部分公告現值為三萬九千六百元，蔡黃菊之
    系爭二筆土地公告現值為三百九十二萬六千八百元，則依市價約為公告現值約為
    公告現值之四至五倍，計算，二者當時價差在一千五百萬至一千九百萬左右，丁
    ○○與蔡通保為兄弟故只補償一千萬元云云，尚屬合乎常理難遽認不可採。
  (十三)綜上所述，被上訴人主張上訴人間之消費借貸及抵押權設定行為為通謀虛偽意思
    表示，惟未舉証明，上訴人所辯各情，部分雖有瑕疵，惟依前開說明，尚不能以
    此認被上訴人此部分主張為真正，從而被上訴人先位聲明自屬不應准許。
八、關於備位聲明部分：
    查，系爭抵押權固於八十二年一月十一日始設定，惟其登記之存續期間為八十一
    年十二月二十日至八十二年十二月十九日，有上開登記簿謄本可稽，而本件消費
    借貸實際發生日期為八十一年十二月二十九日丁○○亦於同日簽發本票，是該債
    權均在抵押權設定擔保之範圍內，被上訴人主張本件消費借貸債權縱屬真正，亦
    不在系爭抵押權擔保範圍內，故屬無償詐害行為云云，自非可採，從而其備位聲
    明亦屬無理由。
九、原審不察而為上訴人敗訴之判決，自有未合，上訴意旨求予廢棄改判，為有理由
    ，自應由本院將原判決廢棄改判如主文所示。
十、本件事証已明，兩造其餘攻擊防禦方法與判決之結果不生影響，爰不予一一論述
    ，併此敘明。
十一、據上論結，本件上訴為有理由，依民事訴訟法第四百五十條、第七十八條，判
      如主文。
中      華      民      國        八十九    年      七      月   五     日
                                      臺灣高等法院高雄分院民事第五庭
~B1審判長法官  蔡明宛
~B2法      官  林健彥
~B3法      官  黃科瑜
右為正本係照原本作成。
如對本判決上訴，須於判決送達後二十日內向本院提出上訴狀，其未表明上訴理由者
，應於上訴後二十日內向本院提出上訴理由書。
中      華      民      國        八十九    年      七      月  十四    日
~B法院書記官  黃富美
                                                                   ＨＢＧ


司法院資訊處製作；財團法人民間司法改革基金會備份。
